臺灣嘉義地方法院民事判決
110年度嘉簡字第518號
原      告  台新國際商業銀行股份有限公司

法定代理人  尚瑞強  


訴訟代理人  王裕程  
            李竑緯  
被      告  高顯照  
            高顯爵  
            高顯貴  
            高顯有  
            高子平  
被代位人    高顯達  
上列當事人間請求代位分割遺產事件，本院於民國111年7月27日
言詞辯論終結，判決如下：
  　主      文
被告高顯照、高顯爵、高顯貴、高顯有、高子平與被代位人高顯
達應就被繼承人高文錦、高黃月雪所遺如附表一編號一所示之遺
產辦理繼承登記。
被告高顯照、高顯爵、高顯貴、高顯有、高子平與被代位人高顯
達就被繼承人高文錦、高黃月雪所遺如附表一所示之遺產，應按
附表二「應繼分比例」欄所示分割為分別共有。
原告其餘之訴駁回。
訴訟費用由兩造按如附表二「訴訟費用負擔比例」欄所示比例負
擔。
    事實及理由
壹、程序事項
    被告高顯照、高顯爵、高顯貴、高顯有、高子平（下稱被告高顯照等5人）經合法通知，未於言詞辯論期日到場，核無民事訴訟法第386條所列各款情形，爰依原告聲請，由其一造辯論而為判決。
貳、實體事項
一、原告起訴主張略以：
（一）原告主張債務人即被代位人高顯達尚積欠原告新臺幣（下
      同）168,778元，原告已取得債權之執行名義，被代位人
      高顯達名下已無有實益之財產可供原告執行，顯見其已陷
      於無資力狀態。
（二）經查，被繼承人高文錦、高黃月雪已死亡，而其名下遺有
      如附表一所示之遺產（下稱系爭遺產），而被代位人高顯
      達與被告高顯照等5人均為繼承人，原告為實現債權，欲
      聲請執行系爭遺產，惟因如附表一編號1、2所示之不動產
      尚未辦理繼承登記，又系爭遺產未分割前屬全體繼承人公
      同共有，無法進行拍賣，是以，上開情況顯然已妨礙債權
      人對被代位人高顯達財產之執行，原告為實現債權，既各
      繼承人未辦理繼承登記，又無法達成分割之協議，原告乃
      依民法第242條規定代位債務人高顯達提起本件訴訟。
（三）按「共有之不動產之共有人中一人死亡，他共有人請求分
      割共有物時，為求訴訟之經濟起見，可許原告就請求繼承
      登記及分割共有物之訴合併提起，即以一訴請求該死亡之
      共有人之繼承人辦理繼承登記並請求該繼承人於辦理繼承
      登記後，與原告及其餘共有人分割共有之不動產。」最高
      法院70年度第2次民事庭會議可參。次按公同關係存續中
      各公同共有人、不得請求分割公同共有物，民法第829條
      定有明文，而公同共有關係之發生及終止，依其公同關係
      所由規定之法律或契約定之：又繼承人有數人，在分割遺
      產前，各繼承人依民法第1151條規定，對於遺產全部為公
      同共有。依上開規定，各繼承人依民法第1151條規定，在
      遺產分割前對於遺產全部為公同共有，則除依民法第1164
      條請求分割遺產之訴判決確定，或依民法第828條第3項規
      定得全體公同共有人之同意處分或為其他權利之行使外（
      含就公同共有物變更為分別共有），各公同共有人並無潛
      在之應有部分，自無從依民法第823、824條之規定請求分
      割共有物，惟依民法第830條第2項之規定，公同共有物之
      分割，除法律另有規定外，準用關於共有物分割之規定。
      　　
（四）被代位人高顯達與被告高顯照等5人為被繼承人高文錦、
      高黃月雪之繼承人，又未拋棄繼承，故系爭遺產為渠等因
      繼承而取得。按分割共有物（公同共有之遺產）既對物之
      權利有所變動，即屬處分行為之一種，凡因繼承於登記前
      已取得不動產物權者，其取得雖受法律之保護，不以其未
      經繼承登記而否認其權利，但繼承人如欲分割其因繼承而
      取得公同共有之遺產，因屬於處分行為依民法第759條規
      定，自非先經繼承登記，不得為之。惟共有之不動產之共
      有人中一人死亡，他共有人請求分割共有物時，為求訴訟
      之經濟起見，可許原告就請求繼承登記及分割共有物之訴
      合併提起，即以一訴請求該死亡之共有人之繼承人辦理繼
      承登記並請求該繼承人於辦理繼承登記後，與原告及其餘
      共有人分割共有之不動產。最高法院68年度第13次民事庭
      庭推總會議決議（二）決議、70年度第2次民事庭會議決
      定（二）決議、69年台上字第1012號判例可資參照。是以
      原告就系爭遺產請求辦理繼承登記及代位請求分割遺產之
      訴合併提起應有理由等語。
（五）並聲明：1.被代位人高顯達應與被告高顯照等5人就被繼
      承人高文錦、高黃月雪所遺如附表一編號1、2所示之不動
      產辦理繼承登記。2.如主文第2項所示。3.訴訟費用由被
      告高顯照等5人按如附表二「訴訟費用負擔比例」欄所示
      比例負擔。
二、被告高子平答辯略以：對於原告請求沒有什麼意見，同意原
    告請求，被告高子平沒有住這個房子，應該是被繼承人生前
    時就登記被繼承人為納稅義務人，被告高子平其實不是很了
    解等語。
三、被告高顯照等5人經合法通知，未於言詞辯論期日到場，亦
    未提出書狀作何聲明或陳述。　　
四、得心證之理由：
（一）原告主張被代位人高顯達尚積欠原告168,778元，迄今仍
      未清償；高顯達及被告高顯照等5人自被繼承人高文錦、
      高黃月雪繼承系爭遺產，均未拋棄繼承等情，業據原告提
      出繼承系統表、不動產未辦繼承公告、本院109年度司執
      字第028916號債權憑證、土地登記第二類謄本等件為證（
      見本院卷第10至14頁），並有本院調得之如附表一編號2
      所示建物之房屋稅111年課稅明細表、如附表一編號1所示
      土地之登記第一類謄本、地籍異動索引、土地建物異動清
      冊、農會交易明細表附卷可佐（見本院卷第35頁、第39至
      49頁、第180至188頁），且被告高顯照等5人，已於相當
      時期受合法之通知，而於言詞辯論期日不到場，亦未提出
      準備書狀爭執，依民事訴訟法第436條第2項、第280條第3
      項準用第1項規定，視同自認，是本院審酌前揭證據資料
      ，應堪信為真。　　　
（二）按債務人怠於行使其權利時，債權人因保全債權，得以自
      己名義行使其權利，為民法第242條前段所明定。此項代
      位權行使之範圍，就同法第243條但書規定旨趣推之，並
      不以保存行為為限，凡以權利之保存或實行為目的之一切
      審判上或審判外之行為，諸如假扣押、假處分、聲請強制
      執行、實行擔保權、催告、提起訴訟等，債權人皆得代位
      行使（最高法院69年度台抗字第240號裁判意旨參照）。
      次按民法第242條所定代位權之行使，須債權人如不代位
      行使債務人之權利，其債權即有不能受完全滿足清償之虞
      時，始得為之。倘債之標的與債務人之資力有關，如金錢
      之債，代位權之行使應以債務人陷於無資力或資力不足為
      要件（最高法院101年度台上字第1157號判決意旨參照）
      。復按繼承人有數人時，在分割遺產前，各繼承人對於遺
      產全部為公同共有。繼承人得隨時請求分割遺產。但法律
      另有規定或契約另有訂定者，不在此限。民法第1151條、
      第1164條各有明文。又按因繼承、強制執行、徵收、法院
      之判決或其他非因法律行為，於登記前已取得不動產物權
      者，應經登記，始得處分其物權。民法第759條已明文。
      復按分割共有物，性質上為處分行為，不動產之共有人死
      亡時，其繼承人未為繼承登記前，於訴訟中請求辦理繼承
      登記，並為分割共有物之請求，符合訴訟經濟原則，與民
      法第759條之旨趣無違(最高法院69年台上字第1012號判決
      意旨參照)。經查：
　　1.被代位人高顯達積欠原告前開債務仍未清償，且於108及1
      09年度並無財產、所得，此有被代位人高顯達之稅務電子
      閘門財產所得調件明細表附卷可佐，應堪認定。另被繼承
      人高文錦、高黃月雪所遺系爭遺產尚未分割，且系爭遺產
      未見有何依法律規定或依契約訂定不得分割的情形，是原
      告為保全債權，依民法第242條規定代位高顯達請求應就
      如附表一編號1之土地辦理繼承登記，並請求分割系爭遺
      產，應屬有據。
　　2.至於如附表一編號2所示之房屋為未辦理保存登記建物，
      而無民法第759條規定之適用，尚無從為繼承登記，原告
      代位高顯達請求就附表一編號2所示之房屋辦理繼承登記
      ，即屬無據，不應准許。　
（三）次按，共有物之分割，依共有人協議之方法行之。分割之
      方法不能協議決定，法院得因任何共有人之請求，命為下
      列之分配：一、以原物分配於各共有人。但各共有人均受
      原物之分配顯有困難者，得將原物分配於部分共有人。二
      、原物分配顯有困難時，得變賣共有物，以價金分配於各
      共有人；或以原物之一部分分配於各共有人，他部分變賣
      ，以價金分配於各共有人。民法第824條第1項、第2項定
      有明文。上開規定，於公同共有物之分割準用之，民法第
      830條第2項亦有明定。再按民法第1164條規定繼承人得隨
      時請求分割遺產，該條所稱之「得隨時請求分割」，依同
      法第829條及第830條第1項規定觀之，自應解為包含請求
      終止公同共有關係在內，俾繼承人之公同共有關係歸於消
      滅而成為分別共有，始不致與同法第829條所定之旨趣相
      左，庶不失繼承人得隨時請求分割遺產之立法本旨。換言
      之，終止遺產之公同共有關係，既應以分割方式為之，將
      遺產之公同共有關係終止改為分別共有關係，性質上自亦
      屬分割遺產方法之一（最高法院82年度台上字第748號、8
      5年度台上字第1873號、93年度台上字第2609號判決意旨
      參照）。而分割之方法，固可由法院自由裁量，不受共有
      人主張之拘束，但仍應斟酌當事人之聲明、共有物之性質
      、經濟效用及全體共有人利益等為公平之裁量。故系爭遺
      產為被代位人高顯達及被告高顯照等5人公同共有，本院
      斟酌系爭遺產之財產性質，以原物分配於各共有人並無困
      難，且能維持經濟效用，並審酌全體繼承人之利亦及公平
      性等情事，認系爭遺產由被代位人高顯達與被告高顯照等
      5人按應繼分比例各6分之1，分割為分別共有為適當。
五、從而，原告主張被代位人高顯達怠於行使對系爭遺產之辦理
    繼承登記及請求分割之權利，為保全其債權，爰依民法第24
    2條規定代位訴請辦理附表一編號1繼承登記及分割系爭遺產
    ，為有理由，應予准許，爰判決如主文第1、2項所示。至原
    告代位請求被告高顯照等5人及被代位人高顯達應就如附表
    一所示編號2之房屋辦理繼承登記，因該房屋為未保存登記
    建物，無法辦理繼承登記，已如前述，是此部分請求，應予
    駁回，爰判決如主文第3項所示。　　
六、按因共有物分割、經界或其他性質上類似事件涉訟，由敗訴
    當事人負擔訴訟費用顯失公平者，法院得酌量情形，命勝訴
    之當事人負擔其一部，民事訴訟法第80條之1定有明文。查
    本件代位分割遺產之訴，係由原告以自己名義主張代位權，
    以保全債權為目的而行使債務人之遺產分割請求權，原告與
    被告高顯照等5人之間實屬互蒙其利。是以，本件原告請求
    雖有理由，惟關於訴訟費用之負擔，應由全體繼承人各按其
    法定應繼分比例負擔，始屬公平，而原告之債務人高顯達應
    分擔部分即由原告負擔之，爰諭知訴訟費用之負擔如主文第
    3項所示。
七、訴訟費用負擔之依據：民事訴訟法第80條之1。
中　　華　　民　　國　　111 　年　　8 　　月　　10　　日
                  臺灣嘉義地方法院嘉義簡易庭
                                  法　官　陳寶貴
以上正本係照原本作成。
如對本判決上訴，須於判決送達後20日內向本庭（嘉義市○○路
000○0號）提出上訴狀（均須按他造當事人之人數附繕本）。如
委任律師提起上訴者，應一併繳納上訴審裁判費。
中　　華　　民　　國　　111 　年　　8 　　月　　10　　日
                                  書記官  江靜盈
附表一：
編號   類別 財產項目 權利範圍          1          土地 嘉義市○○段0000地號土地（面積：74平方公尺） 高文錦、高黃月雪各2分之1 2          建物 門牌號碼：嘉義市○區○○路○段000巷0號未辦保存登記建物   高文錦、高黃月雪各2分之1 3 現金 嘉義市農會現金34元 高黃月雪 
附表二：
編號 姓名    應繼分比例 訴訟費用負擔比例  1    高顯達 （被代位人）  1/6        同左（由原告負擔） 2    高顯照 1/6        同左              3    高顯爵 1/6        同左              4    高顯貴 1/6        同左              5 高顯有   1/6 同左 6 高子平  1/6 同左